臺灣板橋地方法院刑事判決　　　　　　　 93年度矚訴字第1號
公　訴　人　臺灣板橋地方法院檢察署檢察官
被　　　告　庚○○
指定辯護人　楊宗儒律師
上列被告因93年度矚訴字第1 號貪污案件，經檢察官提起公訴（
93年度偵字第8713號、93年度偵字第10682 號、93年度偵字第10
96 7號、93年度偵字第11111 號、93年度偵字第11112 號、93年
度偵字第12652 號、93年度偵字第13451 號、93年度偵字第1389
3 號），本院判決如下：
    主  文
庚○○無罪。
    理  由
一、公訴意旨略以：被告庚○○係瑞芳鎮新峰里里長，其在任職
    期間係依據法令從事公務之人員，於民國92年至93年間，因
    新峰里舉辦活動、購置設備亟需經費補助，明知如通集團丁○○所規劃之補助案實際所用之成本僅為補助經費額度之二
    至三成，竟仍透過丁○○、甲○○申請如附表三二之一所示
    之何淑峰、乙○○、丙○○等縣議員補助款，被告庚○○並
    配合如通集團，由該集團承包及代為製作計畫書、經費概算
    表、預算書、比價紀錄及公文等不實之送審資料，再由被告
    庚○○配合完成驗收等程序，使負責書面審核之各主管機關
    人員陷於錯誤認補助款項已全數支用於活動中而核定撥款，
    因認被告庚○○涉嫌違反貪污治罪條例第5條第1項第2款之
    利用職務上之機會詐取財物罪嫌等語。
二、按犯罪事實應依證據認定之，無證據不得認定其犯罪事實。
    又不能證明被告犯罪者，應諭知無罪之判決，刑事訴訟法第
    154 條第2 項、第301 條第1 項分別定有明文。再按，事實
    之認定，應憑證據，如未能發現相當證據，或證據不足以證
    明，自不能以推測或擬制之方法，為裁判基礎；且認定不利
    於被告之事實須依積極證據，苟積極證據不足為不利於被告
    事實之認定時，即應為有利於被告之認定；另認定犯罪事實
    所憑之證據，雖不以直接證據為限，間接證據亦包括在內，
    然而無論直接證據或間接證據，其為訴訟上之證明，須於通
    常一般之人均不致有所懷疑，而得確信其為真實之程度者，
    始得據為有罪之認定，倘其證明尚未達到此一程度，而有合
    理之懷疑存在，無從使事實審法院得有罪之確信時，即應由
    法院為諭知被告無罪之判決（最高法院40年台上字第86號、
    30年上字第816 號、76年台上字第4986號判例參照）。
三、公訴人認被告庚○○涉犯貪污治罪條例之犯行，無非係以同
    案被告丁○○於調查局及偵查中之供述、於如通公司扣得之
    明細分類帳、客戶成交紀錄卡丁○○之筆記本、於臺北縣瑞
    芳鎮新峰里辦公處扣得之申請縣議員戊○○補助公文、申請
    議員己○○活動計畫書、縣議員己○○補助款公文、申請縣
    議員戊○○補助活動計畫書、丁○○所經營之如通公司、儷
    得公司及衡茂公司發票等件資為論據。
四、被告庚○○固不否認於87年8 月1 日起至94年7 月31日止擔
    任臺北縣瑞芳鎮新峰里里長，且於任職期間透過丁○○向臺
    北縣議員戊○○、乙○○、丙○○等人爭取臺北縣議員之補
    助款購買新峰里辦公處所需設備之事實，惟矢口否認有何違
    反貪污治罪條例犯行，辯稱：丁○○自稱係臺北縣議員戊○○之秘書，主動向伊表示可以爭取里辦公室之經費，所有設
    備採購均係經由公所公開招標，並非由伊負責，伊並不知道
    相關設備實際價格僅市價二成至三成等語。
五、經查：
(一)被告庚○○係臺北縣瑞芳鎮新峰里里長乙節，業據被告自承
    在卷，核與證人丁○○證述情節相符，是被告庚○○係依法
    令從事於公務之人，應無疑義。
(二)其次，被告庚○○透過證人丁○○，為臺北縣瑞芳鎮新峰里
    辦公處，於92年間向臺北縣議員戊○○爭取臺北縣議員補助
    款新臺幣（下同）9,5000元，購買桌椅設備；於同年，向臺
    北縣議員乙○○爭取臺北縣議員補助款98,000元，購買卡拉
    OK、音響系統設備；於同年，向臺北縣議員丙○○爭取臺北
    縣議員補助款9,7000元，購買電視、發電機、麥克風設備器
    材等情，業據被告庚○○自承在卷，核與證人丁○○於本院
    審理中證述情節相符（詳本院96年4 月10日審判筆錄），並
    有臺北縣瑞芳鎮新峰里辦公處92年8 月18日（92）北縣瑞鎮
    峰字第16號函、92年12月4 日（92）北瑞鎮（峰）字第31號
    函各1 紙、臺北縣瑞芳鎮92年9 月3 日北縣瑞民字第092001
    3128號函、92年12月17日（92）北瑞鎮（峰）字第33號函各
    1 紙、臺北縣瑞芳鎮新峰里辦公處購置會議桌椅設備計畫書
    圖2 紙、臺北縣瑞芳鎮公所92年12月1 日北縣瑞民字第0920
    019382號函1 紙、臺北縣瑞芳鎮公所92年12月11日北縣瑞民
    字第0920019603號函1 紙、臺北縣瑞芳鎮新峰里辦公處購置
    卡拉OK音響系統設備計劃書圖計4 紙、臺北縣瑞芳鎮公所92
    年12月24日北縣瑞民字第0920020465號函1 紙、臺北縣瑞芳
    鎮新峰里辦公處購置設備計畫書圖計4 紙（電視、發電機、
    麥克風）在卷可稽（詳社團卷〈四〉），足見上情亦堪認定
    。
(三)而被告庚○○係依法令從事於公務之人員，亦有透過證人丁○○為臺北縣政府瑞芳鎮里辦公處所向臺北縣議員戊○○、
    乙○○、丙○○等人爭取臺北縣議員補助款，購買桌椅、卡
    拉OK、電視、發電機、麥克風等設備，已無疑義，惟被告是
    否涉犯利用職務上機會詐欺財物罪，仍有究明之必要：
  1.證人丁○○於本院審理時到庭具結證稱：「（辯護人問：在
    92年到93年間從事何工作？）他們都以為我是議員助理，我
    實際上是如通公司的負責人」、「我認識被告庚○○，就是
    我有去跑瑞芳的時候，剛好他們里長在公所也有辦公室，就
    是那時候認識，他們就是介紹我是戊○○議員的助理」、「
    （辯護人問：他們指的是誰？）就是公所裡面鎮長、總務，
    因為我們吃過飯，戊○○在飯局裡面曾經介紹我是她的助理
    ，我也沒有否認，所以他們一直以為我是她的助理」、「（
    辯護人問：提示94年5 月2 日第一份答辯狀所附證五名片）
    我也有列印這樣子的東西，因為當時都是介紹這樣子，所以
    理所當然就這樣列」、「（辯護人問：是否曾經交付這樣的
    名片給被告？）好像有。我有跑社區或是里辦公處的時候，
    我可能會拿這樣的名片給他們，方便他們聯絡到我」、「（
    問：你有告訴被告庚○○說你是如通公司負責人嗎？）沒有
    」等語，足見被告庚○○所稱證人丁○○告知其係臺北縣議
    員戊○○之助理乙節，應屬實在。
  2.另證人丁○○復證稱：「（辯護人問：你之前在93年9 月2
    日準備程序中曾說目前涉案相關人員，實際上使用在這些計
    劃或設備上的只有三成左右，剛才所提示的證六往返公文，
    是否也是只有使用三成到幾成用在購買相關設備上？）購買
    不是庚○○在購買。三成到幾成是我的直接成本，原料、材
    料大約占三成沒有錯，但是報價是用市價報，不可能用成本
    報價」、「（辯護人問：本件證六往返公文，這些相關設備
    的議員補助款申請程序如何？）他們知道我是縣議員助理，
    他們里辦公處有亟需什麼設備，就跟我講，拜託我去爭取補
    助，我就跟議員要補助款，補助款他們有議員的箋單就會送
    出去到縣政府，縣政府就會發函給瑞芳鎮公所，瑞芳鎮公所
    就會給里辦公處一個函說某議員要給你們經費，請你們報計
    劃上來，看需要什麼設備，他們就會報計畫到公所，公所以
    審核計畫的價格，看合不合理，審核過後，也會報一份到縣
    政府給他們知道有這份計畫書、價格如何，核准之後就會告
    知里辦公處說報來的計畫已經核可，由公所自行辦理相關的
    採購程序，不是里辦公處辦理，核可之後廠商就可以交貨，
    交貨由里辦公處會會同公所來驗收，看有沒有瑕疵，沒有瑕
    疵的話里長會簽名，廠商就根據簽名的簽收單和檢具發票、
    相片送往公所，公所就自行辦理請款程序，款項下來廠商才
    能夠直接到公所請款，所以里長根本就不知道我們是廠商」
    、「（辯護人問：剛才講的這些程序裡面，你有參與的是哪
    些？）向議員爭取補助款還有向公所依照採購法的報價程序
    ，送貨的時候我也會跟廠商一起去表示負責，看有沒有哪裡
    不滿意，還有送發票。如果不滿意事後我還會購買東西算是
    額外贊助東西給他們，這個沒有計算在我直接成本的三成，
    用我的預付款」、「（辯護人問：在剛才證六往返公文裡面
    有一份設備購置計劃書，是你幫里辦公處打的？）那是里辦
    公處他們沒有效率，所以我就直接幫他們打」、「（辯護人
    問：本件購置的款項，依照你剛才講的程序，請款的部分是
    否需要被告經手？）不要，他只是負責驗收東西而已」、「
    （辯護人問：被告需不需要繳付給你任何業務費？）不需要
    」、「（辯護人問：你替新峰里申請補助款的過程中，是否
    有跟庚○○說要費用？）沒有」、「（檢察官問：你申請的
    這些品目，他是否都有看過？）品目是他當初說要買的東西
    。我甚至有拿家具行大本的目錄給他們看，目錄上也有定價
    ，我給的都是比定價還低，因為家具行會給我比定價低，所
    以我報出去的價格比目錄上的定價低，我報的大概是目錄的
    價格的八五折到九折，實際上廠商會給我不含稅金的二折以
    內」、「（檢察官問：庚○○有沒有質疑你報的價格怎麼會
    這麼高？）我拿目錄給他看就是表示我報的價格不高，我還
    比目錄價格低」、「（審判長問：計劃書是何人擬？）應該
    是里辦公處擬，但是我比較熱心會幫他們擬」、「（審判長
    問：比價紀錄是誰做的？）是公所做的，不是里辦公處做的
    」、「（審判長問：你剛剛提到你會拿目錄給庚○○看？）
    因為要什麼東西不能口頭說，我拿目錄給庚○○看是要確認
    他要購買的是什麼東西，他有看到價錢，但是我不用報給他
    。報價部分我是報給公所」、「（審判長問：你有爭取到議
    員的箋單之後，事後比價的結果你如通公司並沒有得標？）
    有，在瑞芳就有這樣」、「（審判長問：所以在公所的階段
    會做真實的比價？）對」、「（審判長問：廠商報價是你自
    己會去報價？）我也會去報價，我會拿三家去報。有的是拿
    三家，有的是拿一家，我忘記瑞芳是拿幾家，因為根據採購
    法只要一家。因為我是經銷商，所以我可以拿到大本的目錄
    ，成本可以拿到比家具行還低」、「（審判長問：所以在公
    所裡面會進行真正的比價？）對」、「（審判長問：所以庚○○的部分不會經手整個比價的過程？）對」、「（審判長
    問：你用一家或是三家廠商去公所報價的時候，會用目錄價
    格的幾折去報價？）跟公所報價還會再低，差大概一千元以
    內」、「審判長問：公所將來開發票是依照向公所報價的金
    額開？）是」、「（審判長問：事實上你可以以目錄上二折
    的價格買到貨？）是」、「（審判長問：公所是否知道你可
    以以目錄上二折的價格進貨？）當然不知道，那是我的成本
    。而且我還有其他的搬運費等要算進去」等語（詳前開審判
    筆錄），核與證人即臺北縣瑞芳鎮鎮公所職員辛○○到庭具
    結證稱：「（辯護人問：如果任何里辦公室要透過縣議員補
    助款來購買設備的話，完整的流程是什麼？）議員補助款是
    縣政府會先發給鎮公所，說那個議員補助哪一里、是要做什
    麼用，我們就是做經費的程序，然後就簽給上面，照一般公
    文流程下來之後，縣政府補助的錢入鎮庫之後，我會發文給
    里辦公處請他們提出計劃，他們提出計劃經上面核可之後，
    就內部作業、上網採購，我都是做這個程序」、「（辯護人
    問：就內部作業再上網採購，上網採購的作業程序？）上網
    採購不是我這個課室的業務，是行政室的業務」、「（辯護
    人問：採購的部分就是完全由行政室負責，還是採購的部分
    會由受補助里辦公室來負責？）行政室會負責，這是他們的
    業務，我們就是准不准給他們答覆」、「（辯護人問：就行
    政室採購程序，妳是否清楚？）那不是我們的業務，他們也
    是上網，上中央信託局得網站，我有參與一些像是招標。招
    標不是我主導，全部都是他們弄好，我們去審核廠商的資格
    符不符合」、「（辯護人問：如果行政室這邊買到設備之後
    ，要怎麼把設備交到里辦公室？）好像是請廠商直接送到里
    辦公處」、「（辯護人問：如何辦理驗收？）驗收有一部分
    是廠商送去里長會簽名，我們書面上看到里長有說已經收到
    東西，有的是打電話去問東西有沒有瑕疵，有時候是我本人
    去看東西有沒有送來」、「（辯護人問：提示辯護人於94年
    5 月2 日送呈答辯狀證六、證七，這邊有一些採購的公文、
    計劃書，這些設備的採購還有證七補助款的公文，是不是都
    是你經辦的業務？）這些都是我經手的」、「（辯護人問：
    是否記得這些設備在當時驗收的程序？）還有一種驗收程序
    是里長說已經OK了，也可以。這些時間那麼久了，我不敢說
    我自己有去看那些東西」、「（辯護人問：這些所有的設備
    在財產的編制上面，是編制公所的公有財產還是里的公有財
    產？）公所的公有財產」等語相符（詳本院96年6 月26日審
    判筆錄），且經本院就議員補助款辦理里辦公處採購設備乙
    事函詢臺北縣瑞芳鎮公所，該所答覆以：由行政室以公開招
    標方式辦理採購，完成後由里辦公處驗收並列入財產登記，
    此有臺北縣瑞芳鎮公所96年7 月12日北縣瑞民字第09600102
    93號函1 紙在卷可稽。被告庚○○主觀上認知證人丁○○係
    臺北縣議員戊○○之助理，其既不知證人丁○○實係如通公
    司之負責人，自亦不知丁○○可自上開採購設備之過程中獲
    取利益，且由上開證人丁○○、辛○○之證述，可知上開臺
    北縣瑞芳鎮新峰里里辦公處使用臺北縣議員之補助款購買所
    需設備之報價、招標、請款等程序均係臺北縣瑞芳鎮公所之
    職掌，而非被告庚○○所能置喙。則上開程序既非被告庚○○經手，當無利用職務上之機會詐取財物甚明。
  3.至公訴人雖舉同案被告丁○○於調查局及偵查中之供述為其
    論據，然觀諸丁○○於調查局及偵查中並未提及被告庚○○
    有以不實之單據詐取財物之事實，是同案被告丁○○於調查
    局及偵查中之供述自不足以認定被告庚○○涉有貪污治罪條
    例第5 條第第一項第2 款之利用職務上之機會詐取財物罪。
六、綜上，被告庚○○既未經手臺北縣瑞芳鎮新峰里里辦公處使
    用臺北縣議員之補助款購買所需設備之報價、招標、請款等
    程序，當無利用職務上之機會詐取財物之可能，此外，復查
    無其他積極證據足資證明被告庚○○有何利用職務上機會詐
    取財物之犯行，公訴人指訴之利用職務上機會詐取財物之犯
    行，既屬不能證明被告庚○○犯罪，揆諸前揭說明，自應為
    被告無罪之諭知。
據上論斷，應依刑事訴訟法第301條第1項，判決如主文。
本案經檢察官吳宗光到庭執行職務。
中　　華　　民　　國　　96　　年　　9 　　月　　3 　　日
　　　　　　　　　刑事第十七庭審判長法　官  李幼妃
　　　　　　　　　　　　　　　　    法　官  張紹省
　　　　　　 　 　　　　　　　　　　法　官  鄭燕璘
以上正本證明與原本無異。
如不服本判決，應於判決送達後10日內，向本院提出上訴狀。
                                    書記官  呂紹明
中　　華　　民　　國　　96　　年　　9 　　月　　3 　　日
附表三二之一：
┌────┬─┬──┬────┬───┬────┬──────┬──────┐
│收取回扣│年│受補│撥款之臺│補助經│議員補助│實際支付協會│不法所得（新│
│之時間  │  │助單│北縣議員│費別  │款額度（│金額（新臺幣│臺幣）      │
│        │度│位  │        │      │新臺幣）│）          │            │
├────┼─┼──┼────┼───┼────┼──────┼──────┤
│92.6.20 │92│新峰│戊○○  │統籌分│9,5000元│28,875元    │65,725元    │
│        │  │里  │        │配款  │        │            │            │
├────┼─┼──┼────┼───┼────┼──────┼──────┤
│92.06.06│92│新峰│乙○○  │統籌分│9,8000元│35,000元    │63,000元    │
│        │  │里  │        │配款  │        │            │            │
├────┼─┼──┼────┼───┼────┼──────┼──────┤
│92.06.24│92│新峰│丙○○  │統籌分│9,7000元│35,000元    │62,000元    │
│        │  │里  │        │配款  │        │            │            │
└────┴─┴──┴────┴───┴────┴──────┴──────┘
